【裁判字號】    98,重勞上更(一),1
【裁判日期】    981110
【裁判案由】    確認僱傭關係存在等
【裁判全文】
臺灣高等法院民事判決             98年度重勞上更(一)字第1號
上  訴  人  財團法人中華顧問工程公司
法定代理人  乙○○
訴訟代理人  盧仲昱律師
            柏有為律師
被 上 訴人  甲○○
訴訟代理人  陳金泉律師
            葛百鈴律師
            李瑞敏律師
上列當事人間確認僱傭關係存在等事件，上訴人對於中華民國97
年2月4日臺灣臺北地方法院96年度重勞訴字第22號第一審判決提
起上訴，經最高法院第一次發回更審，本院於98年10月20日言詞
辯論終結，判決如下：
    主  文
上訴駁回。
第二審及發回前第三審訴訟費用由上訴人負擔。
    事  實
一、被上訴人起訴主張：其自民國(下同)83年5月16日起受僱上
    訴人從事文書組工作，上訴人突於96年3月23日，以其連續2
    年考績丙等，依「財團法人中華顧問工程司工作規則」（下
    稱工作規則）第45條第5款規定，有不能勝任工作之事由，
    自96年4月1日起予以資遣，然並未舉證上訴人有何勞動基準
    法（下稱勞基法）第11條第5款所定不能勝任之情形，亦未
    依「中華顧問工程司員工考績辦法」（下稱考績辦法）之規
    定，由不同主管分項初評與複評，逕由訴外人即上訴人經理
    羅志鴻以評打總分方式作為複評結果，且上訴人未曾對被上
    訴人施以相對輕微之懲處，復未徵詢其是否願受安排至其他
    部門任職，即予資遣，有違解僱最後手段性原則。再者，上
    訴人另以其因應法令變更，成立台灣世曦工程技術顧問股份
    有限公司（下稱世曦公司），除保留少許基本人力及資遣部
    分不願移轉之個別員工外，已將大部分人員一次性移轉至新
    公司，再於96年11月14日表示依勞基法第11條第4款規定解
    雇上訴人，乃屬訴訟中增加解雇事由，且係以法院認定上訴
    人於96年3月23日之解雇不合法為停止條件，自屬無效。況
    上訴人非無適當工作可供安置被上訴人，竟未事先徵詢被上
    訴人之意願即將其資遣，於法不合。被上訴人曾發函向上訴
    人表明隨時準備給付勞務之意思，遭上訴人拒絕，是上訴人
    仍應按月給付工資等語。爰依兩造間僱傭契約之法律關係，
    起訴請求判命(一)確認兩造間僱傭關係存在；(二)上訴人應自96
    年11月15日起至同意被上訴人繼續提供勞務給付之日止，按
    月於每月最末1日給付被上訴人新台幣（下同）7萬9,500元
    ，暨各期自給付日次日起至清償日止，按年息5%計算之利息
    。原審為上訴人敗訴之判決，上訴人不服，提起上訴(被上
    訴人於原審另請求上訴人給付96年4月1日起至96年11月14日
    止之薪資總額59萬3,600元本息部分，業經本院前審判命如
    數給付，該部分已因上訴人依法不得上訴而告確定)，並於
    本院答辯聲明：上訴駁回。
二、上訴人則以：上訴人自96年7月2日起，因業務範圍及性質，
    已由原工程分析、規劃、設計、審查等業務內容，變更為以
    研究發展、教育訓練及推廣為主，組織部門更從原有運輸土
    木部等16個業務部門，裁撤變更為僅剩行政管理處及研究發
    展處2部門，其所營業務項目既已大幅變更、減少，內容亦
    迥異，自有減少勞工之必要。而上訴人之編制人員已變更為
    僅存14人，自無適當工作可供安置被上訴人，故於96年11月
    14 日以答辯狀繕本向被上訴人表示依同法第11條第4款規定
    終止兩造間之僱傭契約等語，資為抗辯。並於本院上訴聲明
    ：(一)原審判決除已確定部分外之裁判均廢棄。(二)上開廢棄部
    分，被上訴人於第一審之訴及假執行之聲請均駁回。
三、兩造不爭執事項：(一)被上訴人自83年5月16日起受僱上訴人
    ，92年間起擔任管理部文書組員乙職，工作內容為：為上訴
    人發文校對、封裝、寄發郵件、聯絡快遞公司取件、交件、
    公文用印、紙本公文歸檔、製作公文逾期報表、保管特定印
    信等，月薪79,500元（包含本薪77,700元及固定給與午餐津
    貼1,800元），被上訴人於94年、95年考績為丙等，上訴人
    於96年3月23日以華顧（96）管字第002882號函稱被上訴人
    有不能勝任工作之事由，將自96年4月1日起予以資遣，有公
    司函（見原審卷第15頁）、薪資表（見原審卷第56-61頁）
    ，歷年考績一覽表（見原審卷第24頁）。(二)上訴人因應法令
    變更，業務範圍及性質由原工程分析、規劃、設計、審查等
    業務內容，變更為以研究發展、教育訓練及推廣為主，組織
    部門更從原有運輸土木部等16個業務部門，裁撤變更為僅剩
    行政管理處及研究發展處2部門，整體員工員額縮減為14人
    ，處理文書事務者僅有行政組中1人，有捐助章程、組織規
    程、營業登記證、捐助章程對照表、人員組織表及員工工作
    職掌說明為證（原審卷第88-104頁、本院前審卷第31-33頁
    ）。
四、被上訴人主張上訴人以勞基法第11條第4款規定終止勞動契
    約並不合法，兩造間僱傭關係應仍存續，但為上訴人所否認
    ，並以前揭情詞置辯，是以，本件爭執要旨應在於：上訴人
    公司是否有業務性質變更而有減少勞工之必要？如有，上訴
    人公司有無適當工作可供安置被上訴人？經查：
  (一)按雇主業務性質變更，有減少勞工之必要，又無適當工作可
    供安置時，得預告勞工終止勞動契約，勞基法第11條第4款
    定有明文。本件上訴人抗辯其自96年7月2日起不得經營工程
    技術顧問業，業務範圍及性質已由原工程分析、規劃、設計
    、審查等業務內容，變更為以研究發展、教育訓練及推廣為
    主，組織部門更從原有運輸土木部等16個業務部門，裁撤變
    更為僅剩行政管理處及研究發展處2部門，其所營業務項目
    既已大幅變更、減少，內容亦迥異，自有減少勞工之必要等
    語，業據提出捐助章程、組織規程、營業登記證、捐助章程
    對照表為證（見原審卷第88-104頁），而被上訴人原從事文
    書工作，上訴人變更組織後，整體員工員額縮減為14人，處
    理文書事務者僅有行政組中1人，有人員組織表、員工工作
    職掌說明可參（本院卷第31-33頁），堪認上訴人確有因業
    務性質變更，業務部門減少，有減少勞工之必要。被上訴人
    主張上訴人不符合勞基法第11條第4款業務性質變更之規定
    ，尚非可採。
  (二)被上訴人又主張上訴人為因應業務性質變更，轉投資成立世
    曦公司，被上訴人所屬文書組人員6人中僅1人留任上訴人處
    ，其餘5人均同意轉至世曦公司，且世曦公司於96年5月另聘
    僱1名文書人員，可見並非無適當工作可安置被上訴人等情
    ；上訴人則抗辯其與世曦公司間並無實體同一性之關係，世
    曦公司有其自主權，非由上訴人操控，並無聽從上訴人之指
    示而決定是否聘僱之義務等語。按勞基法第11條第4款末句
    所稱之「無適當工作可供安置時」，為保障勞工之基本勞動
    權，加強勞雇關係，促進社會與經濟發展，防止雇主以法人
    之法律上型態，規避不當解僱行為之法律規範，杜絕雇主解
    僱權濫用之流弊，自可將與原雇主法人有實體同一性之他法
    人，亦無適當工作可供安置之情形併予考慮在內，即原雇主
    法人與另成立之他法人，縱在法律上之型態，名義上之主體
    形式未盡相同，但該他法人之財務管理、資金運用、營運方
    針、人事管理暨薪資給付等項，如為原雇主法人所操控，該
    他法人之人格已形骸化而無自主權，並有適當工作可供安置
    勞工，二法人間之構成關係顯具有實體同一性者，均應包括
    在內，始不失該條款規範之真諦，庶幾與誠信原則無悖。茲
    首就上訴人與世曦公司間之構成關係有無實體同一性，論述
    於下：
  1.查上訴人係依工程技術顧問公司管理條例（下稱顧管條例）
    轉投資設立世曦公司，此有上訴人網頁所公布資料可憑（見
    本院卷第28頁)；另依世曦公司之基本資料顯示，世曦公司
    全體董事均為上訴人指派代表執行董事職務，其資本及實收
    資本總額為9億元，而全體董監事持有股份數總值亦為9億元
    （見本院卷第29-31頁），足可證明世曦公司為上訴人百分
    之百轉投資設立之子公司，上訴人為世曦公司唯一的股東。
    再參之世曦公司章程第19條規定：「本公司股東僅為法人股
    東一人時，本公司股東會職權由董事會行使，不適用本章程
    有關股東會之規定。」（見本院卷第134頁），是世曦公司
    之股東會職權由董事會行使，且世曦公司董、監事亦全由上
    訴人公司所指派，不再由世曦公司股東會選任，可認世曦公
    司之董事會係為上訴人所操控。
  2.次查，依世曦公司章程第21條規定：「董事會由董事組織之
    ，由3分之2以上董事之出席及出席董事過半數之同意互推董
    事長1人。……」；第23條規定，董事會職權包括擬定業務
    政策方針及經營原則，審核預算及財務報告，審核公司重大
    財產買賣及處分行為事項、銀行借款、對外保證、背書、轉
    投資之決定等(見本院卷第168-169頁)。再者，依世曦公司
    組織規程第10條規定：「本公司總經理及副總經董事長提請
    董事會任免，其他人員之任免經董事長核定後辦理」(見本
    院卷第173頁)，可見有關世曦公司人事任免、財務管理、營
    運方針等決定，均屬董事會之職權無疑。而世曦公司董事會
    係完全由上訴人指派之董事組成，並依法由董事會選舉董事
    長，董事會係為上訴人所操控，已如前述，再參以上訴人所
    公布96年至98年收支餘絀決算表所示，世曦公司之盈餘均計
    入上訴人之收入；人事方面，除全體董監事均為上訴人擔任
    外，上訴人員工可以直接轉任為世曦公司員工（見本院卷第
    32-35頁）等情，可知世曦公司無論人事任用及財務方面之
    薪資作業，係完全由上訴人支配控制，絕無獨立自主之權限
    。
  3.另依上訴人第13屆董事會第10次臨時會議會議紀錄，其討論
    事項第一項明確載明：「本工程司董事長林振得訂於97年7
    月1日辭去本工程司第13屆董事、董事長、執行長等職務，
    以及代表本工程司擔任轉投資台灣世曦工程顧問股份有限公
    司董事長職務，提請討論後續相關事項。」，決議第2點：
    「執行長職務由朱福來兼任，……。」（見本院卷第152-15
    3頁），當時訴外人朱福來亦擔任世曦公司副總經理，上訴
    人將之調為兼任上訴人執行長職務，足見上訴人對世曦公司
    有人事任用權之絕對掌控。再者，依上訴人第14屆董事會第
    1次會議紀錄，其討論事項第2項明確載明：「張秋春董事推
    薦：張秋春、李建中、乙○○董事任常務董事。」、「決議
    ：同意。」（見本院卷第154-155頁），其中訴外人李建中
    目前除為上訴人常務董事外，仍兼任世曦公司董事長(見本
    院卷第92頁)，益證上訴人與世曦公司間人事任用之密切性
    。綜上，世曦公司無論在股東結構、人事及財務諸方面，均
    由上訴人所全權掌控調配，實質上其法人格已形骸化而無自
    主權，上訴人與世曦公司間顯具有實體同一性，堪以認定。
  4.至世曦公司於98年6月23日以世曦管字第0980007495號函函
    覆本院之文中雖敘明：「本公司就一般員工及類如甲○○職
    務之員工任用、薪資核給、有無員工職缺等事，均依內部規
    定自主辦理，無庸遵照財團法人中華顧問工程司任何指示…
    …」等語(見本院卷第92頁)，惟世曦公司法人格實質上業已
    形骸化，已如上述，故上揭世曦公司之函文內容已失去其客
    觀公正性，尚難資為有利於上訴人之佐證。
  (三)承上，世曦公司既與上訴人公司有實體同一性，則在審酌上
    訴人有無適當工作可供安置時，除考慮上訴人公司外，亦應
    將世曦公司有無適當工作可供安置之情形併予考慮在內。查
    上訴人於96年5月1日將所屬員工轉移至世曦公司，當時被上
    訴人所屬文書組人員6人中僅有劉月治一人留任於上訴人處
    ，其餘五人王麗齡、張美倫、呂學璟、鄭佳芬、闕素珍均全
    數轉移至世曦公司，而世曦公司復於96年5月又另行聘僱勞
    工張玉君至文書組，此為上訴人所不爭執。上訴人一方面主
    張無適當工作可供安置被上訴人，一方面又對外聘僱文書組
    之員工，二者主張顯有矛盾，足證上訴人顯非無適當工作可
    供安置被上訴人。再者，本件上訴人轉投資設立世曦公司前
    ，已承諾保障所有員工任職於上訴人之工作年資、薪資及福
    利(見原審卷第136-137頁)，上訴人亦曾對所屬員工召開說
    明會，其中人員規劃部分，技術事業群人員均一次性移轉至
    世曦公司，只留下少數行政人力辦理非技術性公益事業，由
    董事長指定人選；且員工於上訴人之工作年資均可併計計入
    世曦公司工作年資；此外，依員工、上訴人及世曦公司三方
    間之勞資協議書草案，亦明文承諾保障員工移轉至世曦公司
    之工作年資（見本院卷第62-74頁）。且上訴人員工轉至世
    曦公司之人數為1757人，比例高達95.8%，其中除林振得前
    董事長、留職停薪者、不願移轉至新公司而選擇被上訴人資
    遣者外，其餘轉任員工均在三方協議書上簽章，員工及公司
    均用印等情，此有世曦公司98年5月4日世曦管字第
    0980004991 號函、98年6月23世曦管字第0980007484函在卷
    可稽(見本院卷第136-137頁)，據此，世曦公司乃係處於完
    全接收上訴人所屬員工選擇移轉之被動狀態，而非有主動挑
    選上訴人所屬員工何人移轉至其公司工作之權利。因此，上
    訴人之第一次非法資遣行為既為法院判決確定後，理應恢復
    被上訴人之工作權，徵詢被上訴人是否同意轉任世曦公司並
    簽署三方協議書，上訴人卻反以第二次資遣方式剝奪被上訴
    人工作權益，有違誠信原則，嚴重侵犯勞工權益。此外，上
    訴人未能舉證證明世曦公司並無適當工作可供安置被上訴人
    ，亦難作有利於上訴人之認定。綜上，上訴人所辯稱其無適
    當工作可供安置被上訴人，並非事實。從而，被上訴人主張
    上訴人以勞基法第11條第4款規定，終止系爭勞動契約為不
    合法，兩造間之僱傭契約仍存在，應可採信。
五、末按僱用人受領勞務遲延者，受僱人無補服勞務之義務，仍
    得請求報酬。又債務人非依債務本旨實行提出給付者，不生
    提出之效力。但債權人預示拒絕受領之意思或給付兼需債權
    人之行為者，債務人得以準備給付之事情，通知債權人以代
    提出。債權人對於已提出之給付，拒絕受領或不能受領者，
    自提出時起，負遲延責任，民法第487條、第235條及第234
    條分別定有明文。查上訴人於96年11月14日依勞基法第11條
    第4款規定，終止與被上訴人間僱傭契約，於法不合，兩造
    間之僱傭契約仍存在，已如前述，被上訴人於遭上訴人於終
    止契約後，已委請律師發函上訴人請求確認僱傭關係繼續存
    在並隨時聽候給付勞務，有律師函可證（見原審卷第16-18
    頁），並提起本件確認之訴，為上訴人所不爭執，核諸上開
    規定，上訴人自應於僱傭契約存續期間給付被上訴人薪資。
    被上訴人每月工資為79,500元，被上訴人請求上訴人自96年
    11月15日起至被上訴人繼續提供勞務給付之日止，按月於每
    月最末一日給付薪資79,500元，及各期應給付日次日起至清
    償日止，按年息5％計算之遲延利息，洵屬有據。
六、綜上所述，被上訴人請求確認兩造間之僱傭關係存在，為有
    理由，則其本於兩造間之僱傭關係，請求自96年11月15日起
    至上訴人同意被上訴人繼續提供勞務給付之日止，按月於每
    月最末一日給付薪資79,500元，及請求各期應給付日次日起
    至清償日止，按年息5％計算之遲延利息，為有理由，應予
    准許。原審就此部分為上訴人敗訴之判決，並為假執行之宣
    告，核無違誤，上訴意旨仍執陳詞，指摘原判決此部分不當
    ，求予廢棄，為無理由，應駁回其上訴。
七、本件事證已臻明確，兩造其餘主張與舉證，經審酌核與判決
    結果不生影響，爰不逐一論述，併此敘明。
八、據上論結，本件上訴為無理由，爰判決如主文。
中    華    民    國    98    年    11    月    10    日
                    勞工法庭
                        審判長法  官  蕭艿菁
                              法  官  周舒雁
                              法  官  陳姿岑
正本係照原本作成。
如不服本判決，應於收受送達後20日內向本院提出上訴書狀，其
未表明上訴理由者，應於提出上訴後20日內向本院補提理由書狀
（均須按他造當事人之人數附繕本）上訴時應提出委任律師或具
有律師資格之人之委任狀；委任有律師資格者，另應附具律師資
格證書及釋明委任人與受任人有民事訴訟法第466條之1第1項但
書或第2項（詳附註）所定關係之釋明文書影本。
中    華    民    國    98    年    11    月    11    日
                              書記官  黃慶霽
附註：
民事訴訟法第466條之1（第1項、第2項）：
對於第二審判決上訴，上訴人應委任律師為訴訟代理人。但上訴
人或其他法定代理人具有律師資格者，不在此限。
上訴人之配偶、三親等內之血親、二親等內之姻親，或上訴人為
法人、中央或地方機關時，其所屬專任人員具有律師資格並經法
院認為適當者，亦得為第三審訴訟代理人。

司法院資訊處製作；財團法人民間司法改革基金會備份。
